臺灣高等法院刑事判決
108年度上易字第1386號
上  訴  人  臺灣臺北地方檢察署檢察官劉承武
被      告  張璨麟


                   居同市區○○○路00巷0號（指定送達處所） 
                          
選任辯護人  劉岱音律師
上列上訴人因被告詐欺案件，不服臺灣臺北地方法院108年度易
字第29號，中華民國108年5月29日第一審判決（起訴案號：臺灣
臺北地方檢察署107年度偵字第15020號），提起上訴，本院判決
如下：
    主    文
上訴駁回。
    理    由
一、公訴意旨略以：緣被告乙○○與告訴人甲○前為男女朋友，2人
    於民國106年12月間分手，乙○○意圖為自己不法之所有，獲
    悉告訴人將原存放在被告住處屬告訴人所有之物品（含金融
    卡1張、硬碟1顆、香奈兒牌黑色長夾1個等物）打包裝箱至2
    個行李箱（分別為Rimowa牌金色鋁合金、維多利亞秘密咖啡
    色豹紋，連同前揭物品總價值約新臺幣6萬元），寄放在臺
    北市○○區○○街000巷000弄0號1樓之美睫店後，旋於107年1月
    27日下午3時許，前往該美睫店，向不知情之店員賴姝安佯
    稱要將上開2個行李箱取走，致賴姝安陷於錯誤，誤認被告
    係寄放該行李箱之所有權人，而將上開2個行李箱交予被告
    。嗣告訴人得知上情，要求被告歸還未果，而受有損害。因
    認被告涉犯刑法第339條第1項之詐欺取財罪嫌等語。
二、按犯罪事實應依證據認定之，無證據不得認定犯罪事實；又
    不能證明被告犯罪者，應諭知無罪之判決；刑事訴訟法第15
    4條第2項、第301條第1項分別定有明文。又檢察官對於起訴
    之犯罪事實，應負提出證據及說服之實質舉證責任。倘其所
    提出之證據，不足為被告有罪之積極證明，或其指出證明之
    方法，無從說服法院以形成被告有罪之心證者，應貫徹無罪
    推定原則（刑事訴訟法第161條第1項、刑事妥速審判法第6
    條規定參照）。再者，刑法第339條第1項詐欺罪之成立，以
    意圖為自己或第三人不法所有，以詐術使人將本人或第三人
    之物交付為要件。所謂以詐術使人交付，必須被詐欺人因其
    詐術而陷於錯誤，若其所用方法，不能認為詐術，亦不致使
    人陷於錯誤，即不構成該罪。
三、公訴意旨認被告涉犯上開詐欺取財罪嫌，無非係：被告於警
    詢及偵訊時坦承於上開時間、地點，將該2個行李箱取走；
    告訴人於警詢及偵訊之指訴（即起訴之犯罪事實）；證人即
    美睫店店員賴姝安於偵訊時證稱，如果知道被告並非行李箱
    所有權人，又未經告訴人同意，絕不會將行李箱交給被告；
    證人即告訴人友人吳佩璇於偵訊時證稱，曾告知被告該行李
    箱放在何處；被告與告訴人通訊軟體LINE對話，顯示告訴人
    前有找被告打包自己物品之事實，為其論據。
四、訊據被告固坦承於上開時間，到該美睫店向店員賴姝安取走
    告訴人所有之2個行李箱；惟堅持否認有詐欺取財之犯行，
    並辯稱：我們分手後，告訴人陸續到我家拿回她的東西，我
    發現我的手機、精品配飾、泰國買的牙膏、英文書等東西不
    見，107年1月26日她又到我家拿東西，我隔天發現東西不見
    後，詢問她朋友，她朋友告知我她已經出國，東西寄放在美
    睫店，這間店老闆我也認識，我就先去店內將行李箱拿回來
    ，發現裡面都是我的東西，之後聯繫告訴人，發現遭她封鎖
    所有聯絡方式，直到2月25日我還有當面請她去收拾她放置
    在我家中的所有物品，經她朋友協調告知我將東西都清掉、
    全部東西都不要。我只是單純拿回本身物品，沒有侵占或詐
    騙她任何東西的意圖，而且，我從來沒有要復合的意思等語
    （偵卷第50、61頁；本院卷第139-140頁）。辯護人則辯護
    略以：被告與告訴人分手後，沒有為難告訴人，還讓告訴人
    去他家整理告訴人的物品，包含這2個行李箱，如果被告有
    不法所有之意圖，就可以在告訴人拿走前，直接將物品隱匿
    起來；當天被告發現自己的東西不見時，想說告訴人還有東
    西在他家，就直接把行李箱拿回來，之後再一起清點，到美
    睫店也只跟店員說要拿行李箱，沒有對店員施用詐術或使其
    陷於錯誤；被告拿回行李箱後，曾積極與告訴人聯繫，反而
    是告訴人不願接收訊息，後來在2月25日才在朋友協調下，
    達成共識，互相不聯絡，東西她也不要，被告才將東西丟掉
    ，足見被告沒有不法所有意圖等語（本院卷第141頁）。經
    查：
(一)被告與告訴人原是同居男女朋友關係，兩人於106年12月間
    分手，107年1月26日告訴人前往被告住處整理其遺留之物品
    ，打包裝箱後帶走2個行李箱，並寄放在該美睫店，告訴人
    告知店長將委請朋友過去拿，並聯絡友人吳佩璇前往拿取，
    嗣被告向吳佩璇詢問後得知此事，乃於翌（27）日下午3時
    許，前往該美睫店，向店員賴姝安取走該2個行李箱等情，
    業經被告供承不諱，且經告訴人及證人吳佩璇於偵訊時指證
    述明確（偵卷第59-60頁），則上開事實，可以認定。
(二)被告以前詞置辯，因此，本件所應釐清者，乃被告拿走該2
    個行李箱，是否有不法所有之意圖；是否對美睫店店員賴姝
    安施用詐術，使其陷於錯誤。而查：
  ⒈證人即告訴人於原審審理時證稱：106年12月底，我結束與被
    告的同居關係，有東西放在被告家，所以於107年1月26日先
    把重要東西整理在2個行李箱內拿走，並到美睫店做睫毛，
    但因為隔日要出國，就將行李箱寄放在美睫店，打算請吳佩
    璇幫我拿走。我是跟美睫店店長晏甯說我會請吳佩璇來拿，
    並告知吳佩璇聯絡方式，當時我還不認識賴姝安。做好睫毛
    後，我打電話給吳佩璇，她說可能會在晚上或是隔天經過時
    幫我拿。我出國後，接到晏甯電話，她說看監視器，行李箱
    遭被告拿走。晏甯說因為當時回家顧小孩，就把行李箱放在
    店裡，並交代賴姝安說有人會來拿行李箱，賴姝安可能不知
    道我跟被告的關係，所以賴姝安就誤以為被告是要幫我拿行
    李箱的人而交給被告……107年1月26日我去被告住處整理東西
    ，是因為我有打電話給被告，他同意讓我進去，他有跟我講
    密碼，我按密碼進去……我去警局報案那時，才開始要求被告
    還我行李箱。我可能有將去泰國買的牙膏放在行李箱，我不
    太記得我有把英文書放在行李箱……我拿走行李箱時，雖沒有
    給被告檢查，但我絕對沒有拿走不屬於我的東西等語（易卷
    第189-193、197、199頁）。足見，告訴人與被告分手、搬
    離被告住處後，仍遺留些許個人物品在被告住處，被告告知
    告訴人住處密碼，允許告訴人自行前往拿走其個人物品，該
    2個行李箱係告訴人自被告住處打包帶走，告訴人無法確定
    帶走的東西裡，是否有被告所指之英文書籍、泰國牙膏等物
    品，則被告辯稱其拿回行李箱只是要取回自己的東西，並無
    不法所有意圖，即非毫無可採，否則，被告只須拒絕告知告
    訴人住處密碼，使告訴人無法進入取回其遺留之物品（包含
    該2個行李箱）即可。
　⒉被告於106年1月27日取走該2個行李箱後之翌（28）日，確有
    試圖與告訴人聯繫，有通訊軟體LINE及MESSENGER畫面擷圖
    在卷可憑（易卷第75、77、79頁），雖告訴人於原審證稱：
    被告於107年1月28日有打LINE電話給我。當時我人在國外，
    被告一直罵我，說我跟別的男人出國，卻沒提到我將被告手
    機拿走或要將行李箱還給我的事等語（易卷第191頁）；惟
    由該LINE對話可知，告訴人亦未要求被告返還該2個行李箱
    （易卷第79頁），此亦徵當時被告與告訴人所在乎者，乃2
    人之感情糾葛，而非該2個行李箱。再者，被告於107年2月2
    5日確有透過友人Daniel轉達「從此以後兩人都互相不能找
    對方，並且所有以前的事雙方都不再要求並執行」之意思，
    有通訊軟體LINE對話擷圖在卷可佐（易卷第81-87頁），且
    告訴人於原審亦證稱：107年2月25日我有跟被告說，如果你
    以後不要再騷擾我及朋友，那些東西我可以不要等語（易卷
    第192、195頁），則被告辯稱因為經朋友協調，告訴人說東
    西都不要了，所以東西都丟掉，並沒有不法所有意圖等語，
    即非毫無根據，自不得僅因告訴人事後於107年3月31日以通
    訊軟體LINE表示「我家人要和我去你家搬東西，請問什麼時
    候可以搬？」而被告未予回應（偵卷第17頁），即認被告有
    將該2個行李箱據為己有之意思。　
　⒊證人賴姝安於原審證稱：當天被告來我們店裡敲門，我問有
    什麼事情，被告說他要拿行李箱，因為當天店長有先跟我講
    ，告訴人的朋友要來拿行李箱，我就帶被告到放行李箱的位
    置，跟他說就是這2個行李箱，被告就拿走。被告是說「我
    要來拿行李箱」等語（易卷第200-201頁）。足證，被告只
    有說一句「我要來拿行李箱」，而無其他進一步以所有人自
    居，或佯稱有權拿取的言行舉止，單憑「我要來拿行李箱」
    ，根據一般民眾之認知，實難認屬「施用詐術」。證人賴姝
    安之所以誤認被告就是告訴人委託來拿行李箱的朋友，乃基
    於「店長有先跟我講，告訴人的朋友要來拿行李箱」，並無
    證據證明被告知悉此點，進而利用證人賴姝安的消極錯誤，
    亦不能因證人賴姝安單方面之誤認，遽謂被告有利用證人賴
    姝安之錯誤而使其為該行李箱之交付。況告訴人於原審亦證
    稱：被告曾陪我去該美睫店，大約2次以上（易卷第194頁）
    ，則該美睫店員工應有認得被告之人，被告前往拿取行李箱
    時，並無法預期將遇到哪些員工，若非剛好遇到不認識被告
    之店員賴姝安，當不至於僅因被告表示「我要來拿行李箱」
    而所有誤會，從而，難認被告有施用詐術使證人賴姝安陷於
    錯誤之情。
  ⒋按刑法第339條之詐欺取財罪，其成立固以行為人有施用詐術
    之行為為必要；然所謂詐術行為，並不以積極之語言、文字
    、肢體、舉動或兼有之綜合表態等為限，消極不作為之欺罔
    行為亦包括在內，此即學理上所稱「不純正不作為犯」，亦
    即以不作為之方式獲致與作為犯相同之犯罪結果。惟在不作
    為詐欺之場合，須以行為人依法律、契約或誠實信用原則負
    有據實告知之義務，竟刻意不告知實情，反利用他人之錯誤
    使該他人為財產之處分行為，始克相當。而依據上開說明，
    被告進入該美睫店後，僅向證人賴姝安表示「我要來拿行李
    箱」，其並無先前行為使證人賴姝安誤信其身分，難負有據
    實告知「已與甲○分手」、「未得甲○同意」之義務，縱然被
    告刻意不告知實情，亦不致使人陷於錯誤，並不構成詐欺取
    財罪。 
(三)綜合上情，難認被告拿走該2個行李箱，有不法所有意圖，
    或有對美睫店店員施用詐術使其陷於錯誤之行為，檢察官所
    提出之證據，尚無從說服本院形成被告有罪之心證，自應諭
    知被告無罪。
五、駁回上訴之理由：
　　檢察官上訴意旨雖以：依學者林山田之見解，及最高法院10
    6年度台上字第3193號判決意旨，不確定故意也在意圖不法
    所有之範圍內，被告明顯利用店員錯誤，造成危害及風險，
    朝著被告犯罪目的前進，此過程屬於不可容許而違反社會相
    當性之消極詐術範圍；且若將被告與告訴人間交往之過程，
    被告欲與告訴人復合，及被告陳稱該行李箱已丟棄等違常行
    為列入審酌，被告所為實已具有詐欺取財之不法所有意圖等
    主張，指摘原判決。然檢察官所提出之證據，尚無從說服本
    院形成被告有罪之心證，且被告向美睫店店員取走該2個行
    李箱之舉，亦難認有施用詐術、使店員陷於錯誤，已如前述
    ，則原判決以不能證明被告犯罪，而諭知被告無罪，尚無不
    合，檢察官執此指摘原判決不當，提起上訴，為無理由，應
    予駁回。
據上論斷，應依刑事訴訟法第368條，判決如主文。
本案經檢察官錢義達提起公訴，檢察官劉承武提起上訴，檢察官
鄭堤升到庭執行職務。
中　　華　　民　　國　　109 　年　　3 　　月　　24　　日
                  刑事第十三庭  審判長法　官  王國棟
                                      法　官  許永煌
                                      法　官  曹馨方
以上正本證明與原本無異。
不得上訴。
                                      書記官  游秀珠
中　　華　　民　　國　　109 　年　　3 　　月　　24　　日